臺灣臺南地方法院民事判決　　　　　　 95年度簡上字第149號
上　訴　人　甲○○
被上訴人　　丙○○
訴訟代理人　丁○○
上當事人間請求拆屋還地事件，上訴人對於中華民國95年10月26
日本院台南簡易庭95年度南簡字第751號第一審判決提起上訴，
經本院合議庭於96年3月14日言詞辯論終結，判決如下：
    主      文
上訴駁回。
第二審訴訟費用由上訴人負擔。
    事實及理由
一、被上訴人起訴主張：坐落在台南縣仁德鄉○○段735之20地
    號之土地（下稱系爭土地）為被上訴人所有。被上訴人之父
    己○○於約10年前，在系爭土地上興建一樓磚造、二樓鐵皮
    屋之未保存登記房屋（下稱系爭房屋）居住，而於民國93年
    間，因被上訴人之父己○○在外積欠債務，不知去向，並常
    有債權人前來追討債務，被上訴人及母親乃遷離該處。嗣於
    95年3月間，上訴人前來換鎖，並稱系爭房屋為其向法院拍
    得，被上訴人始知系爭房屋所有人已變更為上訴人所有。被
    上訴人之父己○○雖出資興建系爭房屋，然係使用被上訴人
    所有之系爭土地，被上訴人因父女關係而未表反對，亦未曾
    向父親己○○收取對價，故被上訴人之父己○○興建系爭房
    屋使用被上訴人所有系爭土地之法律關係應屬「使用借貸」
    。按「使用借貸為無償契約，原屬貸與人與使用人之特定關
    係，除當事另有特約外，自無移轉其權利於第三人之可言…
    …」，最高法院49年度台上字第381號著有判例，又「使用
    借貸與租賃不同，在借用土地建築房屋之情形，不能認為使
    用借貸關係，隨房屋之轉讓而繼續存在……」，最高法院亦
    著有69年度台上字第4120號判例，故系爭房屋縱為上訴人向
    法院拍得，上訴人亦難向被上訴人主張有使用借貸關係而得
    繼續使用系爭土地。為此依據民法第767條之規定，請求上
    訴人應將其無權占用被上訴人所有系爭土地如原審附圖所示
    斜線部分面積35.38平方公尺（主建物面積31.90平方公尺、
    一層雨遮部分面積2.32平方公尺、二層屋簷滴水面積1.16
    平方公尺，總計35.38平方公尺）之建物拆除，將土地返還
    被上訴人。原審判決以被上訴人本於民法第767條之規定請
    求上訴人拆屋還地為有理由，而判令上訴人應將如原審附圖
    所示斜線部分面積35.38平方公尺之建物拆除，將土地返還
    被上訴人，並無違誤，上訴人上訴為無理由，請求將上訴人
    之上訴駁回。
二、上訴人則以下列情詞置辯，其上訴聲明求為判決：原判決廢
    棄；被上訴人在第一審之訴及假執行之聲請均駁回。
  (一)被上訴人父親己○○積欠上訴人票款，系爭房屋是上訴人以
    債權人承受之方式經法院強制執行程序取得的，上訴人只有
    買未保存登記之系爭房屋，系爭房屋現在空著，上訴人既有
    系爭房屋所有權，被上訴人主張要拆房子，應該補償上訴人
    。
  (二)被上訴人父親己○○於84年4月間購買系爭土地時，明知其
    本身負有債務，為避免系爭土地之後遭債權人拍賣，始登記
    在被上訴人名下，此由被上訴人在起訴狀中亦自承其知悉父
    親己○○背負債務乙事可證，故本件事實應該是己○○購買
    系爭土地興建系爭房屋以供全家居住生活使用，兩人間之行
    為應屬信託保管之關係，而非被上訴人所稱之使用借貸。
  (三)被上訴人於84年4月時才21歲，如何有能力可以購買系爭土
    地？被上訴人應提出買賣契約及價金給付證明。
  (四)被上訴人之代理人於96年1月11日出庭時也承認系爭土地實
    際上為己○○的母親劉美所有，劉美於84年間去世，己○○
    為繼承人之一，才向其他繼承人以遺產分割協議方式購置其
    他繼承人之持分權益，同年4月登記於長女即被上訴人名下
    （避免被訴外人己○○之債權人查封拍賣），該系爭房屋之
    基地坐落應為遺產之部分，實際上為訴外人己○○所有應無
    疑義，而己○○為求生活之安定即於同年7月建築系爭房屋
    以供全家居住生活使用。因此，依民法第425條之1規定「土
    地及其土地上之房屋同屬一人所有，而僅將土地或僅將房屋
    所有權讓與他人，或將土地及房屋同時或先後讓與相異之人
    時，土地受讓人或房屋受讓人與讓與人間或房屋受讓人與土
    地受讓人間，推定在房屋得使用期限內，有租賃關係。其期
    限不受第449條第1項規定之限制。前項情形，其租金數額
    當事人不能協議時，得請求法院定之。」系爭土地與系爭房
    屋同為訴外人己○○所有，應推定系爭房屋在得使用期限內
    ，對系爭土地所有人有租賃關係，被上訴人請求拆屋還地應
    無理由。
三、本件經依民事訴訟法第270條第1項第3款規定，整理並協議
    兩造不爭執事項暨簡化爭點為：
  (一)兩造不爭執事項：
    1.坐落在台南縣仁德鄉○○段735之20地號之土地，原為訴
      外人己○○之母劉美所有，劉美於84年間死亡，訴外人己○○為繼承人之一，惟己○○與其餘繼承人葉正昌、戊○○、乙○○、劉添福將系爭土地出賣予被上訴人，並於84
      年3月30日以買賣為登記原因，於84年4月21日登記過戶為
      被上訴人所有。
    2.訴外人己○○（即被上訴人丙○○之父親）於系爭土地上
      興建有如原審附圖所示之未保存登記建物（第一層為磚造
      、第二層為鐵皮屋，主建物面積31.9平方公尺、一層雨遮
      部分面積2.32平方公尺、二層屋簷滴水面積1.16平方公尺
      ，總計35.38平方公尺）一棟（下稱系爭房屋），房屋稅
      籍資料登記坐落位置為台南縣仁德鄉中洲村中洲377號側
      ，起課年月為84年7月。嗣因己○○積欠上訴人票款，上
      訴人聲請強制執行系爭房屋，經本院民事執行處91年度執
      字第5497號特別拍賣程序後無人應買，而由上訴人於93年
      間以債權人身分承受取得，故系爭房屋現為上訴人所有。
  (二)兩造爭執要點為：
    1.被上訴人買受系爭土地是否有給付價金？又若被上訴人不
      能證明其有給付價金，是否可認為系爭土地仍屬訴外人己○○所有？
    2.訴外人己○○與被上訴人間就系爭土地是否存有信託保管
      契約（亦即系爭土地實際上是否為訴外人己○○所有，而
      信託予被上訴人）？
    3.上訴人可否依據民法第425條之1或類推適用第425條之1規
      定，主張其與被上訴人間在系爭房屋使用期限內推定有租
      賃關係？
四、得心證之理由：
  (一)被上訴人主張系爭土地為其所有，而系爭土地上之無門牌號
    碼未保存登記之系爭房屋為訴外人即被上訴人父親己○○興
    建所有，因訴外人己○○積欠上訴人票款，上訴人聲請強制
    執行系爭房屋，經特別拍賣程序後無人應買，而由上訴人於
    93年間以債權人身份承受而拍得，系爭房屋現為上訴人所有
    等情，業據被上訴人提出系爭土地登記謄本為證，並經本院
    依職權調取本院91年度執字第5497號給付票款強制執行卷宗
    核閱無誤，復經原審囑託台南縣歸仁地政事務所會同現場勘
    驗測量屬實，製有95年7月26日現場勘驗筆錄、現場照片4張
    及複丈成果圖附於原審卷內可稽，且為兩造所不爭執，是此
    部分主張自堪認定為真實。
  (二)至上訴人先後以被上訴人買受系爭土地沒有給付價金，及系
    爭土地實為己○○所有，僅係信託登記在被上訴人名下為由
    ，主張系爭土地仍屬訴外人己○○所有等語，經查：
    1.按依土地法所為之登記，有絕對真實之公信力，縱使登記
      有無效或得撤銷之原因，在該登記未塗銷以前，其登記仍
      不失其效力，最高法院87年度台上字第1087號判決、86年
      度台上字第2343號判決參照。系爭土地現登記為被上訴人
      所有，已如前述，因此，即使被上訴人買受系爭土地沒有
      給付價金，亦僅屬出賣人得基於買賣契約之法律關係對被
      上訴人主張買受人義務之問題，本件被上訴人既為系爭土
      地之所有權人，自得行使土地所有權人之權利，而上訴人
      主張系爭土地仍屬訴外人己○○所有云云，自屬無據，而
      無可採。
    2.又上訴人主張訴外人己○○與被上訴人間就系爭土地存有
      信託保管契約等語，業為被上訴人所否認，依民事訴訟法
      第277條之規定，上訴人自應就此一有利於己之事實負舉
      證之責。上訴人雖聲請訊問證人（即系爭土地出賣人之一
      ）戊○○，惟證人戊○○到庭證稱：「中洲段735-20地號
      土地原為我母親劉美所有，之前我父親在養豬，欠農會錢
      ，沒有錢還，所以用這塊地向我舅舅劉進福借了3,000元
      ，有沒有簽借據我不知道，何時借的我也不知道，後來是
      我二嫂丁○○來問我們說她要拿錢還給四舅，把地買回來
      登記在丙○○名下，問我們同不同意，當時我有同意，所
      以錢應該是拿給我四舅，不然我舅舅怎麼會同意把這塊地
      還給我們，並給丙○○辦登記，至於我二嫂拿多少錢給我
      舅舅，我並不知道，我只知道後來我二嫂有說錢已經還給
      我舅舅並把地拿回來了，我並沒有拿到錢，其他人應該也
      沒有，我們只是蓋章而已。地政事務所申請書上的印章及
      印鑑證明確實是我的沒錯，我也從來沒拿過這塊地的權狀
      。當時我二嫂是直接向我講說土地登記給丙○○好不好，
      並沒有提到我二哥己○○，這塊地是不是我二哥己○○要
      買的，我不知道。」等語（見本院96年3月1日準備程序筆
      錄），則依證人戊○○之上開證詞並未能證明被上訴人與
      己○○間就系爭土地存有信託保管契約，而上訴人復無法
      提出其他證據證明之，依舉證責任分配之原則，自難認上
      訴人此部分之主張為可採。
  (三)上訴人另主張依據民法第425條之1或類推適用第425條之1規
    定，其與被上訴人間在系爭房屋使用期限內推定有租賃關係
    等語，按土地及其土地上之房屋同屬一人所有，而僅將土地
    或僅將房屋所有權讓與他人，或將土地及房屋同時或先後讓
    與相異之人時，土地受讓人或房屋受讓人與讓與人間或房屋
    受讓人與土地受讓人間，推定在房屋得使用期限內，有租賃
    關係。其期限不受第449條第1項規定之限制。前項情形，其
    租金數額當事人不能協議時，得請求法院定之。民法第425
    條之1固定有明文，惟民法第425條之1規定，須土地及其土
    地上之房屋同屬一人所有，而僅將土地或僅將房屋所有權讓
    與他人，或將土地及房屋同時或先後讓與相異之人之情形，
    始有其適用（最高法院90年度台上字第1366號、93年度台上
    字第2554號判決參照）。經查，系爭土地為原告於84年3月
    30日取得所有權，有該土地登記謄本在卷可查，而系爭房屋
    則為訴外人己○○於84年7月間興建，亦有台南縣稅捐稽徵
    處新化分處房屋稅籍證明書附於執行卷可查，因此，堪認訴
    外人己○○因原始起造而取得系爭房屋所有權之時，系爭土
    地之所有權人即為被上訴人，亦即系爭土地及其上之系爭房
    屋非屬同一人所有，堪可認定，且上訴人對系爭房屋之所有
    權係購自訴外人己○○，而非被上訴人，揆諸前揭說明，本
    件自無民法第425條之1規定推定在房屋得使用期限內有使用
    借貸關係之適用，是上訴人此部分之主張，亦無可採。
  (四)按所有人對於無權占有或侵奪其所有物者，得請求返還之，
    民法第767條前段定有明文。依此，以無權占有為原因，請
    求返還所有物之訴，被告對原告就其物有所有權存在之事實
    無爭執，而僅以非無權占有為抗辯者，原告於被告無權占有
    之事實，無舉證責任。被告應就其取得占有，係有正當權源
    之事實證明之。如不能證明，則應認原告之請求為有理由（
    最高法院72年度台上字第1552號判決要旨參照）。經查，上
    訴人既對於其所有系爭房屋占用如原審附圖所示斜線部分系
    爭土地一節，並無爭執，則揆諸前揭規定及最高法院判決說
    明，上訴人自應就其對該原審附圖所示斜線部分土地係有權
    占有一節，予以舉證，惟依上述認定，上訴人無法就其占有
    如附圖所示斜線部分土地係有正當權源之事實，加以舉證以
    實其說，則依前開說明，被上訴人主張上訴人係無權占有系
    爭土地等情，核屬正當。從而，被上訴人本於民法第767條
    規定，請求上訴人應將坐落台南縣仁德鄉○○段735之20地
    號土地上如原審附圖所示斜線部分面積35.38平方公尺之建
    物拆除，並將該部分土地交還被上訴人等情，為有理由，應
    予准許。原審為上訴人敗訴之判決，並無不合。上訴意旨指
    摘原判決不當，求予廢棄改判，為無理由，應予駁回。
五、據上論結，本件上訴為無理由，依民事訴訟法第436條之1第
    3項、第449條第1項、第78條，判決如主文。
中　　華　　民　　國　　96　　年　　3 　　月　　28　　日
                  民事第二庭    審判長法　官　翁金緞
                                      法　官　李杭倫
                                      法　官　張家瑛
以上正本證明與原本無異。
不得上訴。
中　　華　　民　　國　　96　　年　　3 　　月　　28　　日
                                      書記官　劉紀君
